臺灣高等法院臺中分院民事判決　九十年度家上字第一一六號
　　　上　訴　人　甲○○
　　　被上訴人　　乙○○
右當事人間離婚等事件，上訴人對於中華民國九十年七月十日臺灣彰化地方法院九十
年婚字第二三八號第一審判決提起上訴，本院判決如左：
      主      文
上訴駁回。
第二審訴訟費用由上訴人負擔。
      事實及理由
一、上訴人於原審起訴主張：兩造於民國四十八年二月十三日結婚，婚後育有子女四
    人，現已全部嫁娶完畢，惟被上訴人於飽食之餘，竟由每天早上前往八卦山跳土
    風舞，轉變為夜間跳交際舞，有時甚與遊閒少年群至舞廳跳舞，上訴人遭隱暪三
    年之久，始查悉上情，上訴人乃暫時限制給與被上訴人日用菜錢，及與被上訴人
    分床而眠，詎被上訴人卻從七十七年十一月八日起，即託辭不與上訴人履行夫妻
    間性生活，又兩造同住一屋，但被上訴人十三年來未幫上訴人洗衣、做飯，且薪
    資均留下私用，而房屋之稅金、電話、及水電費用均由上訴人支付，被上訴人稱
    上訴人有外遇並不實在，被上訴人十三年來不履行夫妻間義務，造成上訴人身心
    不平衡，兩造間婚姻生活已不堪延續，顯有難以維持婚姻之重大事由存在，爰依
    民法第一○五二條第二項規定訴請離婚，又上訴人因長期受有上開精神損害，致
    無法正常工作，爰併依同法第一千零五十六條規定，請求被上訴人應賠償上訴人
    精神損害八十五萬元等語，原審為上訴人敗訴之判決，上訴人不服提起本件上訴
    ，於本院撤回上開損害賠償之請求，聲明求為判決：(一)原判決廢棄。(二)准上訴人
    與被上訴人離婚。
二、被上訴人則以：兩造婚後白手起家，經長年累月之努力才創立屬於自己的家，當
    時被上訴人必須一邊照家中生病臥床之母親，一面經銷鮮乳貼補家用、扶養子女
    ，而上訴人則以就讀空中高中為藉口，整日不見人影，家中大小事全落在被上訴
    人身上，被上訴人係因長期勞累生病，始就近至八卦山運動健身，又分床而睡係
    上訴人所提出，上訴人於前幾年還帶女人回家住，現在外面也有女人，上訴人並
    非全然拒絕與上訴人發生性關係，而是有時上訴人晚歸，於要求發生性關係時，
    尚且要被上訴人化妝，被上訴人於睡覺中被吵醒當然不同意，又被上訴人會將收
    入留下，係因上訴人已二十年沒給付被上訴人生活費，上訴人雖支付家中之電費
    ，但瓦斯費有時係被上訴人所支付，被上訴人不願意離婚，係因為傳統女人，不
    願意離婚而影響孩子之名聲等語。被上訴人於本院求為判決：駁回上訴。
三、上訴人主張兩造為夫妻，現婚姻關係仍存續中一節，業據其提出戶籍謄本一件為
    証，並為被上訴人所不爭執，堪信上訴人此部分之主張為真實。惟上訴人主張被
    上訴人十三年來未幫其洗衣、做飯，收入全留下私用，且未支付房屋稅金、電話
    、及水電費用，及不履行夫妻間性生活義務一節，則為被上訴人所否認，並以上
    詞置辯，經查：
  (一)上訴人主張被上訴人未幫其處理日常生活事務，收入薪資全留下私用，且未幫忙
    支付房屋稅金、電話、及水電等費用云云，已為被上訴人所否認，並辯稱：被上
    訴人雖為家庭主婦，但為照顧及家計，也經銷鮮乳貼補家用，及扶養子女等語，
    証人即兩造之子施明甫於原審亦証稱：其父母親間一直處於冷戰狀況，其父親為
    人較剛硬，較難與人妥協，其母親真的是位模範母親等語，又據證人即兩造之鄰
    居洪林阿緩、施楊貴瑛於原審均結証稱：「他們（指兩造）是台農牛奶經銷商，
    貨品都是被告（指被上訴人）負責運送，他先生（指上訴人）只是在家裡接洽生
    意，十幾年前被告還供養婆婆，煮家裡的三餐，接送照顧小孩等語甚詳，足認被
    上訴人對兩造共營之家庭生活，對長輩及子女之照顧，並無怠忽之情，至對上訴
    人如有未為洗衣、做飯之情，乃緣於兩造間平日即處於冷戰狀況，彼此間未能真
    誠以待之故，又由上訴人於本案庭訊時均親自前來，行動自由良好，身體健康亦
    無不佳之情，足見；上訴人並不乏處理其個人日常家務之能力，基於夫妻間平等
    之地位，上訴人要無以被上訴人未為其洗衣、做飯之由，作為本件離婚之正當理
    由。又兩造並未陳明有約定何種夫妻財產制，則屬法定財產制，依民法第一千零
    二十六條規定，家庭生活費用原則上由夫支付，於夫無支付能力時，始由妻就其
    財產之全部負擔之，因之；縱上訴人支付房屋稅金、電話、及水電等費用屬實，
    乃屬必然，上訴人以此理由訴請離婚，亦無足取。
  (二)上訴人又主張被上訴人於十三年來不履行夫妻間性生活義務等語，惟為被上訴人
    所否認，並以上詞置辯，經查：上訴人並不爭執係其先主動提出與被上訴人分床
    而眠等情，又由上訴人於原審所提出兩造均不爭之錄音帶內容，上訴人亦不否認
    其在外面另有女人，且係老早就認識等語，又據証人即兩造之子施昌甫於本院準
    備程序中証稱：兩造於十七、八年前即因其父親在外有女朋友，而其母親去學跳
    舞，雙方常常吵架等語，顯見；兩造間分床而眠，要難可歸責於被上訴人，
  (三)按有前項以外之重大事由，難以維持婚姻者，夫妻之一方得請求離婚。但其事由
    應由夫妻之一方負責者，僅他方得請求離婚。民法第一千零五十二條第二項定有
    明文。因此倘該重大事由係可歸責於夫妻之一方者，該方即無依本項規定訴請離
    婚之餘地。又夫妻間是否有難以維持婚姻之重大事由，其判斷標準係指婚姻是否
    已生破綻而無回復之希望，即不僅須請求之一方主觀上已喪失維持婚姻之意欲，
    且須客觀上所造成難以維持婚姻之事實，已悖於人倫生活秩序而達倘處於同一情
    況下，任何人均將喪失維持婚姻意欲之程度，始足當之。次按夫妻同居、扶養之
    義務，係本於夫妻間婚姻關係之本質而生的義務，除具有法律上義務之性質外，
    亦含極濃厚之道德上及情感上之義務成分，並且我國現行民法上開規定，顯將此
    等義務認為係夫妻同等之義務，係具有平等及對待付出之性質，而非片面屬於夫
    或妻一方之義務，又按夫妻之相處，除需互相扶持共同對抗環境壓力、體會並分
    擔彼此難處和辛勞，更重要的是，需要有共同經營美滿婚姻生活之觀念，從而夫
    妻一方於要求他方以一方履行同居、扶養義務時，亦應提供共榮生活環境，以圓
    滿此等義務之履行，而非一味要求對造改善生活態度，不反求諸己，並於對造所
    為不盡己意時，遂以兩造間有難以維持婚姻之重大事由存在為藉詞，任意背棄婚
    姻承諾。本件上訴人以被上訴人未為其洗衣、做飯，及未支付房屋稅金、電話、
    及水電等費用，為訴請離婚之理由，既乏正當性，又兩造間分床而眠，亦難認係
    可歸責於被上訴人一方之事由，均已如上述，則兩造間之未能共營美滿婚姻生活
    之原因，既非可歸責於被上訴人，上訴人以上開規定訴請離婚，即屬無據。
四、綜上所述，上訴人依民法第一千零五十二條第二項規定，以兩造間有重大事由，
    難以維持婚姻，而提起本件離婚之訴，為無理由，原審為上訴人敗訴之判決，並
    無不合，上訴意旨猶執詞指摘原判決不當，求予廢棄改判，為無理由，應予駁回
    。
五、本案事實已臻明確，兩造其餘攻擊防禦方法，不足以影響本判決結果，爰不一一
    論述，併此敘明。
據上論結：本件上訴為無理由，依民事訴訟法第四百四十九條第一項、第七十八條判
決如主文。
中　　　華　　　民　　　國　　九十一　　年　　　四　　　月　　十六　　　日
~B1民事第四庭審判長法　官　黃斐君
~B2　　　　　　　　法　官　陳蘇宗
~B3　　　　　　　　法　官　張浴美
右為正本係照原本作成。
如對本判決上訴，須於收受判決送達後二十日內向本院提出上訴書狀，其未表明上訴
理由者，應於提出上訴後二十日內向本院提出上訴理由書（須按他造人數附具繕本）
，並繳納送達用雙掛號郵票拾份（每份參拾肆元）。
上訴時應提出委任律師或具有律師資格之人之委任狀；委任有律師資格者，另應附具
律師及格證書及釋明委任人與受任人有民事訴訟法第四百六十六條之一第一項但書或
第二項（詳附註）所定關係之釋明文書影本。
~B　　　　　　　 　書記官　謝雅惠
中　　　華　　　民　　　國　　九十一　　年　　　四　　　月　　十七　　　日
附註：
民事訴訟法第四百六十六條之一（第一項、第二項）
對於第二審判決上訴，上訴人應委任律師為訴訟代理人。但上訴人或其法定代理人具
有律師資格者，不在此限。
上訴人之配偶、三親等內之血親、二親等內之姻親，或上訴人為法人、中央或地方機
關時，其所屬專任人員具有律師資格並經法院認為適當者，亦得為第三審訴訟代理人
。
　　　　　　　　　　　　　　　　　　　　　　　　　　　　　　　　　　　　Ｙ
